【裁判字號】    98,小上,29
【裁判日期】    980417
【裁判案由】    給付貨款
【裁判全文】
臺灣臺中地方法院民事判決              98年度小上字第29號
  上  訴  人  乙○○
  被  上訴人  甲○○
上列當事人間請求給付貨款事件，上訴人對於中華民國98年3月
13日本院臺中簡易庭97年度中小字第4198號第一審判決提起上訴
，本院判決如下：
    主      文
上訴駁回。
第二審訴訟費用新台幣壹仟伍佰元由上訴人負擔。
    理      由
一、按對於小額程序之第一審判決上訴，非以其違背法令為理由
    ，不得為之，民事訴訟法第 436條之24定有明文。而依同法
    第436條之32第2項準用同法第468條及第469條第1款至第5款
    規定，判決不適用法規或適用不當者，為違背法令；判決有
    同法第469條第1款至第5款所列情形之一者，為當然違背法
    令。是當事人提起上訴，如依民事訴訟法第436條之32第2項
    準用同法第468條規定，以小額程序判決有不適用法規或適
    用法規不當為理由時，其上訴狀或理由書應有具體之指摘，
    並揭示該法規之條項或其內容。若係成文法以外之法則，應
    揭示該法則之旨趣。又小額程序之第二審判決，經兩造同意
    或依上訴意旨足認上訴為無理由者，得不經言詞辯論為之，
    民事訴訟法第436條之29條第1款、第2款亦定有明文。
二、本件上訴人對第一審判決提起上訴，其上訴理由略以：查被
    上訴人尚積欠上訴人新台幣（下同）24,800元之事實，業經
    原審查明。又貨款請求權之部分雖業已罹於時效，但因我國
    時效消滅制度採抗辯權發生主義，被上訴人主張時效抗辯仍
    不得作為保有上開利益之法律上原因。而債務不履行損害賠
    償請求權及不當得利請求權係屬請求權自由競合之關係，故
    上訴人對於被上訴人基於同一原因事實之不當得利請求權，
    不因貨款請求權罹於時效而受影響。惟原審法院未盡闡明義
    務，以致上訴人未能於原審追加不當得利請求權，為此，原
    審法院判決有違背法令之處等語，並聲明：(一)原判決廢棄。
    (二)上廢棄部分，被上訴人應給付上訴人24,800元，及自起訴
    狀繕本送達之翌日起至清償日止按年息5%計算之利息。
三、本件上訴人已於上訴理由狀內指摘原審判決違背法律之條項
    及其具體內容，則依前所述，上訴人據此提起小額訴訟之第
    二審上訴，應認屬合法。
四、又上訴人上訴主張原審法院未盡闡明義務，違反民事訴訟法
    第199條之1規定云云。惟按民事訴訟法第199條之1第1項之
    所以規定依原告之聲明及事實上之陳述，得主張數項法律關
    係，而其主張不明瞭或不完足者，審判長應曉諭其敘明或補
    充之，乃為擴大訴訟制度解決紛爭之功能，如原告主張之事
    實，於實體法上得主張數項法律關係而原告不知主張時，審
    判長應曉諭原告得於該訴訟程序中併予主張，以便當事人得
    利用同一訴訟程序徹底解決紛爭。惟我國民事訴訟法採當事
    人處分權主義及辯論主義，原告欲主張何項法律關係，及其
    是否為訴之變更或追加，應由原告斟酌其實體利益及程序利
    益而為決定。此外，民事訴訟法採處分權主義及辯論主義，
    審判長雖有闡明義務，然舉凡法院審理之範圍及為審理基礎
    之訴訟資料，均應以當事人聲明及事實上陳述所得主張之法
    律關係為其範疇，闡明權之行使亦須從當事人的聲明、陳述
    中有線索可循時，方可行使闡明權。查本件上訴人於原審聲
    請核發支付命令時，雖主張係因被上訴人向上訴人買受貨物
    及借款，屆期未依約繳款，依法請求給付貨款及返還借款。
    惟上訴人於原審言詞辯論期日已陳稱：「我現在是請求清償
    借款，貨款之部分我不請求，我請求清償借款」，同時更正
    訴之聲明為：被告應給付原告24,800元並表明：「我的法律
    請求是依借款請求，因為借款請求期限為10年。」（參原審
    卷第45頁，98年2月18日言詞辯論筆錄），故上訴人於原審
    已表明僅限於依據其與被上訴人間之消費借貸關係而為請求
    ，則依上訴人於原審之聲明及事實上陳述，其於實體法上並
    無得主張其他法律關係，則原審自無從依民事訴訟法第199
    條之1規定行使闡明權，曉諭上訴人得於訴訟程序中併為主
    張其他法律關係。綜上，基於我國民事訴訟法採處分權主義
    及辯論主義，因闡明權的行使所達成事件之適正的解決，須
    在該事件當事人之真意或合理的期待範圍內，本件上訴人於
    原審既已表明排除買賣關係之貨款請求權，即無涉貨款請求
    權與不當得利請求權是否屬請求權競合關係之問題，原審自
    無依前揭法條規定令其敘明或補充之義務，從而，原判決並
    無違背法令可言。
五、至於本件當事人間消費借貸債務部分，何以認定被上訴人業
    已清償完畢之理由，已經原審詳為論斷，於法並無違誤。上
    訴人復執前詞指摘原審未行使闡明權，認原判決違背法令，
    聲明求予廢棄改判，尚乏所據。
六、末按民事訴訟法第 436條之27規定，當事人於第二審程序不
    得為訴之變更、追加或提起反訴。是以上訴人於本件上訴追
    加依民法第179條不當得利請求權作為請求權基礎，依上開
    規定，該追加不合法，不應准許。
七、綜上所述，本件上訴由上訴人之上訴意旨，即足認上訴為無
    理由，爰依民事訴訟法第436條之29第2款之規定不經言詞辯
    論，逕予駁回其上訴。
八、依民事訴訟法第436條之32第1項準用同法第436條之19第1項
    規定，第二審法院為訴訟費用之裁判時，應確定其訴訟費用
    額，而本件第二審訴訟費用額，審核卷附證物後確定為如主
    文第2項所示金額。
九、據上論結，本件上訴為無理由，依民事訴訟法第436條之29
    第2款、第436條之32第1項、第2項、第449條第1項、第78條
    、第436條之19第1項，判決如主文。
中    華    民    國    98    年    4    月    17    日
                 民事第三庭   審判長法  官 林洲富
                                    法  官 許石慶
                                    法  官 曹宗鼎
上正本係照原本作成。
本判決不得上訴。
中    華    民    國    98    年    4     月    17    日
                                    書記官


司法院資訊處製作；財團法人民間司法改革基金會備份。
